臺灣高等法院臺南分院刑事判決　九十六年度上訴字第九八七號
上訴人　臺灣臺南地方法院檢察署檢察官
被　告　甲○○
　　　　　　　　（另案於臺灣臺南監獄臺南分監執行）
上列上訴人因被告毒品危害防制條例案件，不服臺灣臺南地方法
院九十六年度訴緝字第七四號中華民國九十六年八月八日第一審
判決（起訴案號：臺灣臺南地方法院檢察署九十六年度毒偵字第
二一四九號），提起上訴，本院判決如下：
    主    文
上訴駁回。
    事    實
一、甲○○曾因違反毒品危害防制條例案件，經臺灣臺南地方法
    院八十八年度訴字第三二七號判處有期徒刑六月，於民國（
    下同）八十八年四月二十九日確定，於八十九年三月九日執
    行完畢；又前因施用毒品案件，經臺灣臺南地方法院八十八
    年度毒聲字第五七七號裁定令入戒治處所施以強制戒治，經
    強制戒治後，於八十九年二月二十九日停止戒治交付保護管
    束期滿，由臺灣臺南地方法院檢察署檢察官於八十九年三月
    十七日以八十九年度戒毒偵字第一八五號為不起訴處分確定
    。復於九十一年間，因施用第一級、第二級毒品案件，經臺
    灣臺南地方法院九十一年度訴字第四五二號分別判處有期徒
    刑七月、一年，應執行有期徒刑一年五月，於九十一年十月
    七日確定，於九十三年七月十四日縮刑期滿執行完畢。詎未
    戒除施用毒品之惡習，於九十五年七月二十日中午某時，在
    臺南縣仁德鄉○○○街二二０巷二號住處之廁所內，以將海
    洛因摻入香菸內吸食之方式，施用第一級毒品海洛因，嗣於
    九十五年七月二十一日為警持搜索票於上址查獲，始查知上
    情。
二、案經臺南市警察局第三分局報告臺灣臺南地方法院檢察署檢
    察官偵查起訴。
    理    由
一、上開事實，迭據被告於偵查中，原審及本院審理時坦承不諱
    ，且為警查獲時採取其尿液送驗，先以酵素免疫分析法（EI
    A）進行篩檢，再以氣相層析質譜儀（GC/MS）確認結果，呈
    可待因、嗎啡陽性反應，有臺南市警察局第三分局偵辦毒品
    案送驗尿液及年籍對照表、長榮大學於九十五年八月三日出
    具之濫用藥物尿液檢驗報告各一份在卷可稽（見警卷第五、
    六頁）。被告自白與事實相符，事證明確。按觀察、勒戒或
    強制戒治執行完畢釋放後，五年內再犯第十條之罪者，檢察
    官應依法追訴，毒品危害防制條例第二十三條第二項定有明
    文。被告前因施用毒品案件，經原審八十八年度毒聲字第五
    七七號裁定令入戒治處所施以強制戒治，經強制戒治後，於
    八十九年二月二十九日停止戒治交付保護管束期滿，由臺灣
    臺南地方法院檢察署檢察官於八十九年三月十七日以八十九
    年度戒毒偵字第一八五號為不起訴處分確定，有全國施用毒
    品案件紀錄表、不起訴處分書及臺灣高等法院被告前案紀錄
    表在卷可參，於五年內再犯本件施用第一級毒品，自應依法
    訴追。被告施用第一級毒品犯行應依法論科。
二、按海洛因係毒品危害防制條例第二條第二項第一款所明定之
    第一級毒品，禁止非法持有及施用。核被告施用海洛因，係
    犯毒品危害防制條例第十條第一項施用第一級毒品罪。其持
    有第一級毒品海洛因之低度行為，為進而施用之高度行為所
    吸收，不另論罪。被告於九十一年間，因施用第一級、第二
    級毒品案件，經原審九十一年度訴字第四五二號分別判處有
    期徒刑七月、一年，應執行有期徒刑一年五月，於九十一年
    十月七日確定，並於九十三年七月十四日縮刑期滿執行完畢
    。有臺灣高等法院被告全國前案紀錄表在卷為憑，於五年內
    故意再犯本件有期徒刑以上之罪，為累犯，依刑法第四十七
    條第一項規定加重其刑。原審審酌被告曾因施用毒品經送強
    制戒治執行完畢，猶不思戒絕革除惡習，顯未因前強制戒治
    之治療處分，而記取教訓，施用毒品犯行性質上乃屬自我戕
    害身心健康行為，暨犯罪手段、所生危害、犯後坦承犯行態
    度尚佳等一切情狀，適用毒品危害防制條例第十條第一項，
    刑法第十一條前段、第四十七條第一項（原判決漏引第一項
    ，應予糾正），刑法第四十一條第一項前段，量處有期徒刑
    十月，以資懲儆。並以被告行為後，中華民國九十六年罪犯
    減刑條例業於九十六年七月四日制定公布，並於九十六年七
　　月十六日施行，被告上開犯罪時間係在九十六年四月二十四
　  日以前，所犯毒品危害防制條例第十條第一項之施用第一級
    毒品罪，核與中華民國九十六年罪犯減刑條例第二條第一項
    第三款規定相符，依同條例第七條第一項規定予以減刑為有
    期徒刑五月，並諭知易科罰金以新臺幣壹仟元折算壹日。本
    院經核原判決認事用法，均無不合，量刑亦屬妥適。公訴人
    上訴意旨以被告尚有其他施用毒品犯行應予併案審理，指摘
    原判決不當，為無理由，詳如後述，應予駁回。
三、檢察官移送九十六年度毒偵字第二一三八號併辦意旨：被告
    於九十四年一月間某日起至九十六年七月二十一日十五時許
    ，在台南縣永康市○○○路開運橋旁產業道路等處，以注射
    針筒施用毒品海洛因，而於同日十六時五十分許，因搭乘蔣
    武宗駕駛之車號Ｎ六－四九五二號自用小客車為警攔查時逃
    逸，經警追捕查獲，扣得海洛因五包、夾鍊袋五百個、削尖
    吸管四支、塑膠軟管吸食器一條、注射針筒二支、行動電話
    二支、電話卡一張云云。
(一)公訴人移送併辦部分，以被告多次施用第一級毒品，與本件
    事實係出於同一犯意持續為之，為同一案件，應為起訴效力
    所及，提起上訴請求併予審理。然查被告行為後，刑法第五
    十六條連續犯之規定，業於九十四年一月七日修正公布刪除
    ，並於九十五年七月一日施行，刑法修正施行後，多次施用
    毒品犯行，原則上應一罪一罰，亦即對於施用毒品者其每次
    施用毒品行為，原則上應認為均單獨成立一個犯罪行為（臺
    灣高等法院暨所屬法院九十五年法律座談會刑事提案第十三
    號研討結論及最高法院九十六年度第九次刑事庭會議紀錄參
    照），即每次施用毒品行為，均應該當毒品危害防制條例第
    十條規定之構成要件，因此施用毒品成癮者，其多次施用毒
    品行為，在犯罪認識上，其應存在有數個犯罪為是，要難認
    係出於同一之犯意之集合犯，或出於同一犯意持續為之接續
    犯，非為起訴效力所及。再查連續犯之廢止，其立法意旨乃
    於回歸連續犯數罪之本質，並考慮刑罰公平原則，避免多次
    犯罪僅科以一次刑罰，引發鼓勵犯罪質疑，及犯罪次數與刑
    度輕重失衡之流弊，此為法界數十年來所凝聚，並落實為法
    律修正之共識，是倘於廢止連續犯之規定後，在與接續犯或
    集合犯概念不符之情形下，猶予以擴張適用，則集合犯或接
    續犯之概念終將重蹈連續犯之覆轍，連續犯廢止之目的將成
    泡影，刑法改革亦成空談（論述詳如後(二)），是公訴人移送
    併辦部分，認被告多次分別施用第一級毒品，與本件論罪之
    事實顯係出於同一之犯意為之集合犯，為包括一罪，或出於
    同一犯意持續為之，為接續犯，為同一案件，提起上訴請求
    併予審理，尚為無理由。
(二)況我國過去司法實務從未認定吸毒為集合犯，且集合犯所認
    定基礎，係認為施用毒品本質具有「成癮性」之見解，祇是
    被告犯罪之主觀動機，且成癮性不等於犯罪故意，成癮性也
    並非毒品罪之專有現象，其他如特殊性癖好之性犯罪（偷窺
    狂、戀童癖）、或特殊偷竊犯罪（專偷女性內衣褲）也有成
    癮性現象。除非是時空密接的接續犯罪，否則難以僅因成癮
    性即可論以包括一罪。
(三)罪數的認定，最重要精神是「充分清算原則」與「禁止雙重
    評價原則」，論罪既要充分評價犯罪的不法內涵，又不能重
    複處罰淪於過苛。「集合犯」的立論基礎，在於將本質上重
    複發生的犯行，包括地評價為一罪，可免過苛處罰或雙重評
    價風險。然施用毒品犯罪，具有隱密性質，極少留下證據，
    偵查機關之舉證，主要是依賴科學鑑定之結果（驗尿報告、
    毛髮鑑定），如果沒有鑑定證據，縱然被告自白過去如何多
    次施用毒品，也難認定成立犯罪。所以即便被告吸毒成癮，
    在嚴格證據主義下，被認定為犯罪者，也僅有最後一小部分
    犯行，絕大部分吸毒犯行都已淪為「犯罪黑數」，無從追究
    。因此，司法實務若針對吸毒犯行，各別論罪處罰，並無重
    複評價或過苛處罰之疑慮。反之，若採取「集合犯」概念，
    則有未能充分評價犯罪之缺失，等於是變相鼓勵吸毒犯罪，
    不論被警察查到多少次，到最後都是一罪而已，所以『吸了
    被抓，抓了放人，放了再吸，吸了再被抓』重複循環，無所
    顧忌。
(四)刑法既於九十五年七月一日施用後刪除連續犯，倘如贊同將
    吸毒案件認定為「集合犯」，足可使連續犯之審判死而復活
    ，無異承認連續犯狀態繼續適用，尚非立法者之原意。故公
    訴人移送九十六年度毒偵字第二一三八號併辦部分，應予退
    回由檢察官另行偵辦，併此說明。
四、據上論斷，應依刑事訴訟法第三百六十八條，判決如主文。
本案經檢察官郭珍妮到庭執行職務。
中　　華　　民　　國　　96 　 年　　10    月　　11  　日
　　　　            刑事第一庭審判長法官　黃　崑　宗
        　　　　　　　　　　　　　　法官　王　明　宏
　　　　                            法官　蔡　長　林
以上正本證明與原本無異。
如不服本判決，應於收受本判決後十日內向本院提出上訴書狀。
其未敘述上訴理由者並得於提起上訴後十日內向本院補提理由書
狀（均須按他造當事人之人數附繕本）「切勿逕送上級法院」。
　　　　　　　　　　　　　　　　　書記官　李　培　薇
中　　華　　民　　國　　96 　 年　　10    月　　11  　日
附錄本案論罪科刑法條全文：
毒品危害防制條例第十條第一項：
　施用第一級毒品者，處六月以上五年以下有期徒刑。
